最高法院刑事判決　　　　　　　　　　　　　　　八十六年度台上字第三一○二號
　　上　訴　人　乙○○
　　選任辯護人　高銘陞律師
　　上　訴　人　甲○○
　　選任辯護人　張
　　　　　　　　蔡雪苓律師
右上訴人等因傷害致人於死案件，不服台灣高等法院花蓮分院中華民國八十五年七月
四日第二審判決（八十五年度上訴字第六號，起訴案號：台灣花蓮地方法院檢察署八
十四年度偵字第一九七○號），提起上訴，本院判決如左：
    主  文
上訴駁回。
    理  由
按刑事訴訟法第三百七十七條規定，上訴於第三審法院，非以判決違背法令為理由，
不得為之。是提起第三審上訴，應以原判決違背法令為理由，係屬法定要件。如果上
訴理由狀並未依據卷內訴訟資料，具體指摘原判決不適用何種法則或如何適用不當，
或所指摘原判決違法情事，顯與法律規定得為第三審上訴理由之違法情形，不相適合
時，均應認其上訴為違背法律上之程式，予以駁回。本件上訴人乙○○上訴意旨略稱
：(一)被害人陳登全係妨害公務之現行犯，不問何人得逕行逮捕，上訴人見陳登全毆打
甲○○，上訴人乃將陳登全部壓住，上訴人既無犯罪故意，又可阻違法，至於因
一時失控而打踩陳登全頭、胸部及腹部，純係出於協助逮捕現行犯之認識範圍之外。
(二)上訴人與甲○○並無犯意聯絡及行為分擔，不應負共同正犯之責。(三)原判決對於有
利於上訴人之證據未予審酌，且未說明不予採取之理由，又未傳訊證人蔡明珍，有理
由不備及調查職責未盡之違法。(四)甲○○踩打陳登全頭部，致顱內出血，並非上訴人
所預見，上訴人不應負加重結果刑責等語。上訴人甲○○上訴意旨略稱：(一)上訴人為
保自身安全及公務之執行，而與陳登全扭打，乃正當防衛行為，至其被上訴人壓制後
，仍有掙扎之抵抗行為，其掙扎抵抗行為與攻擊行為難以分辨，當時上訴人主觀上認
為有正當防衛之事由，是上訴人之行為，乃正當防衛行為。(二)上訴人逮捕陳登全時，
其既有抵抗、掙扎行為，上訴人反擊毆打，乃屬人情之常、事理之平，更為執行公務
之必要，原判決認上訴人後半段行為非正當防衛行為，有不適用經驗法則之違法。(三)
被害人之死亡，係上訴人之正當行為所致，非不法傷害行為所致，原判決以加重結果
論罪，與事實不符。(四)事實上，上訴人絕無在被害人倒地後踢傷其頭部情事，因被害
人倒地後，上訴人在其上面，不可能用「踢」，而祇能用「踩」，原判決認上訴
人於被害人倒地後，「踢」其頭部而造成被害人死亡，與事實不符。(五)被害人為計
程車司機，其不自行開車至台東，反搭乙○○之計程車，顯示其在本件案發前，與人
爭執而遭他人毆打成重傷而無法自己開車，原審未予詳查，將被害人身上之傷歸諸上
訴人所致，難令人折服等語。經查原判決綜合卷內資料，認定上訴人乙○○、甲○○
於民國八十四年六月八日凌晨一時三十分許，在花蓮縣玉里鎮玉里大橋南端處，甲○
○下車質問陳登全為何坐車不付車費，表明其為警察，要陳登全至分局說明，陳登全
竟動手毆打甲○○，甲○○基於正當防衛，將陳登全抱住，雙方掙扎時因站立不穩而
跌倒，陳登全因後仰倒地，頭部碰撞路面，致後腦部稍橫丹形腫脹，嗣陳登全被甲○
○壓倒在地，已被制服，對於甲○○之不法侵害業已過去，甲○○竟因一時氣忿，與
乙○○共同基於傷害之犯意，由乙○○用踢陳登全之下半身（惟未成傷）並拉住陳
登全之腳，使之不得動彈，甲○○乃以手勒陳登全之頸部，致陳登全頸部前面至右邊
皮下溢血，並毆打陳登全之右額、右顴骨部、右頰、右下頷及胸腹部，造成瘀血腫脹
，甲○○進而站立雙手扶著路旁之護欄，先一腳踩在陳登全之頸部，另一腳踩住陳登
全之胸部，繼而以踢陳登全之頭部及下腹部等處，致陳登全頸部、右頂、右顳後部
被踢傷，造成腫脹，並造成陳登全下腹部及膀胱上方之腸等多處瘀血腫等傷害，陳
登全終因上開倒地及被毆打、踢頭部三者結合造成顱內出血（硬腦膜上下、蜘蛛網
膜下出血），嗣於民國八十四年六月八日凌晨二時十五分許，送醫途中不治死亡等情
，因而撤銷第一審之不當判決，改判論處上訴人等共同傷害人之身體，因而致人於死
罪刑，已詳其所憑之證據及認定之理由，並說明上訴人等所辯被害人搭乘乙○○之
計程車前，即有致命之顱內出血云云，係推卸刑責之詞，不足採取，復說明被害人死
因係（後仰）跌倒及被毆打、踢打頭部結合造成，有解剖紀錄在卷可稽，復經法醫師
陳瑞璋結證屬實；又當被害人動手毆打上訴人甲○○時，於甲○○將被害人抱住跌倒
，而將被害人壓倒在地，此時被害人對甲○○不法之侵害已經過去，如非上訴人乙○
○共同將被害人之拉住，甲○○勢難起身改以雙手扶著路旁之護欄，一踩在被害
人頸部，另一踩住被害人胸部，並繼而以踢（踩踏）被害人頭部及下腹部等處；
證人林雪梅、林明聰、陳連進等之證詞，係企圖脫卸上訴人等刑責之詞，不足採取；
再以上訴人乙○○用踢被害人之下半身（惟未成傷）並拉住其，任由上訴人甲○
○毆打、勒頸及踢被害人頭部及胸、腹部等處，足以造成被害人死亡之結果，在通
常觀念上不得謂無預見之可能，上訴人等二人竟基於共同傷害之犯意，進而實施傷害
行為致被害人死亡之加重結果，是上訴人等之傷害行為與被害人之死亡間顯具有相當
因果關係，對於被害人之死亡結果即應共負刑責。就形式上觀察，原判決要無採證認
事違背經驗法則、論理法則或理由不備之違背法令情形。復查證人蔡明珍於警訊及偵
查中之供述（相驗卷第十頁及第二十六頁）並不能採作有利於上訴人等之證據，原判
決雖疏未於判決說明不予採取之理由，其踐行之訴訟程序稍有瑕疵，但於判決結果不
生影響，依刑事訴訟法第三百八十條規定，不得據為適法之第三審上訴理由，又卷查
上訴人乙○○於原審並未請求傳訊證人蔡明珍，即不能以原審未予傳訊而指為有調查
職責未盡之違法。再查原判決事實欄記載之「踢」，係指舉用力觸動東西之之謂，
與「踐」及「踏」之意義類似，原判決事實欄謂上訴人甲○○一踩在被害人頸部，
另一踩在被害人胸部，繼而以「踢」被害人之頭部及下腹部云云，其所稱之「踢
」，應指「踐踏」、「踩踏」之意思，雖用字稍欠周詳，但於判決之結果亦不生影響
，上訴人甲○○上訴意旨執以指摘原判決此部分之事實認定不當，容屬誤解。上訴人
等其他上訴意旨置原判決之明白論斷於不顧，仍執陳詞，否認犯罪並主張係屬正當防
衛行為云云，對原審採證認事之職權行使及原判決已說明之事項，單純為事實上之爭
執，不涉及原判決違背法令之問題，至於又徒憑己見，漫指原判決違背經驗法則、理
由不備及調查職責未盡云云，尚不足據以辨認原判決已具備違背法令之形式，核與前
揭得為第三審上訴理由之法定要件不相適合，應認上訴人等之上訴為違背法律上之程
式，予以駁回。
據上論結，應依刑事訴訟法第三百九十五條前段，判決如主文。
中      華      民      國    八十六    年      五      月    二十八    日
                              最高法院刑事第四庭
                                  審判長法官  莊  來  成
                                        法官  曾  有  田
                                        法官  王  德  雲
                                        法官  謝  俊  雄
                                        法官  林  永  茂
      右正本證明與原本無異
                                              書  記  官
中      華      民      國    八十六    年      六      月      四      日
